臺灣高等法院臺中分院民事判決　　　　　100年度重上字第9號
上　訴　人　王水河
訴訟代理人　張志新　律師
上　訴　人　黃文進
訴訟代理人　盧永盛　律師
複　代理人　蘇亦洵　律師
上　訴　人　陳蔡陣
　　　　　　陳宥任
　　　　　　陳紀彰
　　　　　　陳彥綱
　　　　　　陳國郎
　　　　　　陳彥輔
　　　　　　王玳雅
參　加　人　彰化縣員林鎮農會
法定代理人　張永府
訴訟代理人　蕭志雄
上列當事人間請求分割共有物事件，上訴人對於民國99年10月22
日臺灣彰化地方法院99年度重訴字第27號第一審判決提起上訴，
本院於100年3月15日言詞辯論終結，茲判決如下：
    主      文
兩造上訴均駁回。
第二審訴訟費用由上訴人各依原判決附表一所示應有部分比例負
擔。
    事實及理由
甲、程序方面：
一、本件分割共有物訴訟，其為訴訟標的之法律關係，對於共同
    訴訟之各人必須合一確定，上訴人黃文進提起上訴，依民事
    訴訟法第56條第1項第1款規定，其效力及於其餘同造之共同
    訴訟人，爰併列陳蔡陣、陳宥任、陳紀彰、陳彥綱、陳國郎
    、陳彥輔、王玳雅（下稱陳蔡陣等人）為上訴人。又陳蔡陣
    等人，均經合法通知，未於言詞辯論期日到場，核無民事訴
    訟法第386條各款所列情形之一，爰依上訴人王水河之聲請
    ，由其一造辯論而為判決。
二、抵押權人彰化縣員林鎮農會聲明參加訴訟，核無不合，應予
    准許。至另一抵押權人合作金庫商業銀行股份有限公司經告
    知訴訟後，並未聲明參加訴訟，先予敘明。
乙、實體方面：
一、上訴人王水河向原審起訴主張：1.坐落彰化縣員林鎮○○段
    第296-1地號，地目田，面積15329平方公尺土地（下稱系爭
    土地）為兩造共有，各共有人應有部分比例詳如原審判決附
    表一所示。系爭土地為特定農業區農牧用地，屬於農業發展
    條例第3條第11款規定之耕地，惟系爭土地於農業發展條例
    89年1月4日修正施行前，即由王水河與上訴人黃文進、陳蔡
    陣及訴外人謝貴美、陳春貴等五人共有，嗣於該條例修正施
    行後，上訴人王玳雅則因繼承訴外人謝貴美所有系爭土地應
    有部分，又上訴人陳宥任、陳紀彰、陳彥綱、陳國郎、陳彥
    輔（下稱陳宥任等人）雖係於農業發展條例89年1月4日修正
    施行後因受陳春貴贈與而共有系爭土地，惟今系爭土地經分
    割為A、B、C、D、E等五筆，分割後之筆數並未超過系爭土
    地在農業發展條例89年1月4日修正前之共有人數（即五人）
    ，符合同條例第16條第1項第3款、第4款等規定，且參諸農
    業發展條例第16條之規定及內政部89年9月16日台內地字第
    8913114號函釋，系爭土地並無農業發展條例第16條第1項規
    定不得分割之限制，是系爭土地無因物之使用目的不能分割
    或訂有不分割期限等情形，兩造復未能達成分割協議，為此
    乃訴請裁判分割。2.系爭土地於民國（下同）76年間即訂有
    分管契約，約定各依系爭分管契約附圖所示位置分管使用系
    爭土地（原共有人陳春榮應有部分嗣由謝貴美於80年8月8日
    取得，游清堯應有部分嗣由黃文進於86年1月20日取得，陳
    春貴應有部分嗣於92年6月26日分別贈與予陳宥任等人）。
    而系爭土地之使用現狀，為各共有人種植農作物，其上亦有
    各共有人依系爭分管契約使用系爭土地時所興建之圍牆、建
    物等地上物。依王水河主張之分割方案，僅係將系爭土地依
    分管之現狀分割，並未損及地上物，且分割後各共有人取得
    之土地除均有對外聯絡通行道路外，更與自己所有之土地相
    毗鄰，應係各共有人所能獲得之最大經濟利益。又王水河及
    訴外人王佑任、王貞棋、王貞鈞，及陳蔡陣等人於98年7月
    間曾協議依系爭土地使用現狀分割（原共有人謝貴美於97年
    2月2日死亡，其應有部分本應由王水河、王佑任、王玳雅、
    王貞棋、王貞鈞等人共同繼承，嗣均同意由王玳雅單獨繼承
    謝貴美應有部分，並於99年1月7日辦理分割繼承登記完竣）
    ，惟因上訴人黃文進並不同意，是兩造間因無法協議分割，
    故請求按原審判決附圖即彰化縣員林地政事務所99年6月24
    日土地複丈成果圖（下稱附圖）所示方案一為分割。3.系爭
    土地共有人間早於76年間即訂有分管契約，分管範圍即為系
    爭土地現狀，黃文進於77年間取得共有系爭土地時，即知悉
    系爭土地分管之狀態，當時黃文進之出入即與現狀相同，亦
    即係經由其所共有之同段第301地號土地（應有部分5分之4
    ）、第302地號土地（應有部分34275分之19075）出入，此
    為黃文進早就明知之情形，是黃文進稱「王水河於78年購買
    系爭296-1及鄰地第296地號後，就將伊可通行的出入口以圍
    牆圍起來，導致伊無法通行，所以伊就從第301地號土地通
    行」云云，並非事實。4.坐落於系爭土地西南側之同段第30
    1、302地號土地，均為黃文進與他人所共有之鄰地，黃文進
    長久以來在系爭土地上分管之範圍即經由該第301、302地號
    土地出入，出入通道並無不足，且其在系爭土地上分管範圍
    內之建物與相鄰第301、302地號土地上之建物使用上均連成
    一體，故以分管現狀分割，黃文進分割後所得之土地，並無
    形成袋地之情形，況依其現狀觀之，不論是土地或地上物之
    整體規劃使用，均能發揮最大經濟效用。苟依黃文進所提之
    方案（即附圖所示方案二），勢必損及王水河、黃文進在系
    爭土地上之建物，如此變動之大，損害之深，絕非最大經濟
    效益，該分割方案實不足採。5.按附圖所示方案一即依分管
    現狀分割之方案，已留有通道供黃文進於分割後取得之土地
    ，連接其與他人共有之同段第301、302地號土地對外聯絡，
    無損及其通行權，斷無形成袋地之可能，且王水河分割後所
    得之系爭土地，與自己所有之同段第296地號土地相鄰，又
    無損及系爭土地上各分管範圍之現狀暨其上之建物，應屬損
    害最少之分割方案。至黃文進所稱王水河分割後取得之土地
    面臨八公尺寬之道路，係因王水河自訴外人黃耀富（即黃文
    進之兄）購得同段第296地號土地及共有系爭土地時，該道
    路本為僅一公尺寬之產業道路，嗣拓寬為約四公尺，而當王
    水河興建圍牆時又再度往內退縮，始有今日8公尺之寬度，
    詎黃文進未提王水河之損害，卻稱王水河盡享分割後之利益
    ，顯昧於事實。
二、陳蔡陣等人曾於原審及本院到庭或具狀陳明：系爭土地共有
    人間確實訂有分管契約書，僅因黃文進反對而無法協議分割
    ，彼等均同意依王水河主張之附圖所示方案一為分割。陳宥
    任等人並同意依原審分割方案所取得土地仍保持共有；黃文
    進則反對採王水河所主張按附圖所示方案一之方法分割，並
    以：伊並未參與系爭土地的分管契約書，王水河於78年購買
    系爭第296-1及鄰地296地號土地後，就將可通行的出入口以
    圍牆圍起來，導致伊無法通行，所以伊就從伊與他人共有尚
    未分割之第301地號土地通行。伊於78年之前都有路可通行
    ，是王水河買上開土地之後將聯外道路封起來，伊才會另購
    同段第301、302號土地。但伊對該301、302地號土地之管理
    利用，並無單獨決定權，將處於不確定狀態。王水河主張之
    分割方案，使其分割後取得之土地面臨八公尺寬之道路，然
    將伊分在最內部的C部分，該部分將成為袋地，對伊日後出
    入有問題，顯失公平。伊主張應將王水河之A部分與伊之C部
    分互換，以維各共有人權益。又因王水河所提分割方案有違
    公平原則，故如依該方案一分割時，王水河與其女兒王玳雅
    各取得A、B部分土地，連結王水河自有同段第296地號成一
    方正形，而伊分得C部份土地卻無路可通行至公路，各共有
    人分得之價值顯不相當，故王水河應以金錢對伊補償等語，
    資為抗辯。
三、原審判准採王水河所主張之分割方法即依附圖所示方案一為
    分割，並訂兩造應依原判決附表二所示之金額互為補償。王
    水河就互為補償之金額部分不服，認無另以金錢找補之必要
    ；黃文進則不服原判決所採分割方法，主張應採附圖所示方
    案二為分割，而分別各自提起上訴。陳蔡陣等人均表示同意
    依附圖所示方案一為分割；參加人彰化縣員林鎮農會則反對
    依附圖所示方案一為分割，認如依此方案分割時，將影響伊
    之抵押權。是以本件雙方所爭執之重點為：(1)分割方法究以
    採附圖所示方案一或方案二較為公平適當？如依此方案分割
    時，黃文進分割後取得之土地是否會成為袋地？(2)如採附圖
    所示方案一為分割時，應否依原判決附表二所示之金額互為
    補償？爰審酌說明如下：
  (一)按共有人因共有物分割之方法不能協議決定，而提起請求分
    割共有物之訴時，應由法院斟酌當事人之聲請、共有物之性
    質、經濟效用及全體共有人之利益、意願等公平決定之。查
    系爭土地略呈長方形（連同王水河自有同段第296地號土地
    在內），南北長、東西短，地形尚屬完整。而系爭土地原共
    有人間曾於76年間訂有分管契約，約定各依分管契約附圖所
    示位置分管使用系爭土地。系爭土地現狀亦為各共有人依分
    管契約種植農作物，或依分管契約使用系爭土地時所興建之
    圍牆、建物等地上物。此業據原審會同兩造及彰化縣員林地
    政事務所測量員到場履勘測量，製有勘驗筆錄及彰化縣員林
    地政事務所99年3月17土地複丈成果圖附卷可稽。
  (二)王水河主張之分割方法，係按原共有人間所訂分管契約，使
    用系爭土地之現狀位置為分割，亦即採附圖（彰化縣員林地
    政事務所99年6月24日土地複丈成果圖）所示方案一為分割
    。此分割方案並為陳蔡陣等人所同意。
  (三)黃文進係於77年間取得共有系爭土地，其當時即知悉系爭土
    地分管之狀態，且依分管契約所示位置分管使用系爭土地迄
    今，出入係經由系爭土地西南側，其與他人共有之同段第30
    1、302地號土地，又其在系爭土地上分管範圍內之建物，亦
    與其在第301、302地號土地上之建物，使用上均連成一體，
    出入通道並無窒礙或不足。是以如按附圖所示方案一為分割
    時，黃文進所分得之土地，並無成為袋地不能對外通行至公
    路之情形。黃文進辯稱伊並未參與訂定系爭土地的分管契約
    ，係王水河於78年購買系爭土地及相鄰第296地號土地後，
    將伊可通行的出入口以圍牆堵起來，導致伊無法通行，伊才
    會另購與他人共有之同段第301、302號土地通行。但伊對該
    301、302地號土地之管理利用，並無單獨決定權，處於不確
    定狀態，日後出入會有問題，屆時恐無路可通行云云，不足
    採信。
  (四)黃文進主張依附圖方案二為分割，惟如依此分割方案分割時
    ，各共有人所分得之土地位置，將與當初原共有人間所訂分
    管契約，即目前各共有人使用系爭土地之現狀位置，有極大
    差異，勢必損及其他各共有人之權益，明顯違反多數共有人
    之意願，不符最大經濟效用。是以應採附圖方案一之分割方
    法為分割，既符合最大經濟效用及多數共有人之利益、意願
    ，且黃文進所取得之土地又不會形成袋地，顯然較為公平適
    當。
  (五)按以原物為分配時，如共有人中有未受分配，或不能按其應
    有部分受分配者，得以金錢補償之。民法第824條地3項訂有
    明文。本件依據附圖所示方案一分割結果，編號A部分面積
    6311平方公尺分歸王水河所有；編號B部分面積522平方公尺
    分歸王玳雅所有；編號C部分面積3291平方公尺分歸黃文進
    所有；編號D部分面積2950平方公尺分歸陳蔡陣所有；編號E
    部分面積2255平方公尺分歸陳宥任等人按該附圖備註欄所示
    比例保持共有。因編號A部分地較為方正、南鄰道路，占有
    地勢之利，其餘部分相對而言，其價值自不及此一區塊，其
    應有部份比例之價值，顯然有失公平，而有以金錢找補之必
    要。原審依黃文進之聲請，囑託理德不動產估價師聯合事務
    所鑑定各共有人間應找補之金額，經鑑定結果，認王水河取
    得編號A部分，尚須以金錢補償其他共有人，其補償金額如
    原判決附表二所示，自屬合理公平。王水河以其曾與陳蔡陣
    等人於98年7月間同意依系爭土地使用現狀分割，而主張應
    無再對其他共有人以金錢互為找補之必要云云，惟其提出之
    該農地同意分割契約書，並未經黃文進同意，自無拘束全體
    共有人之效力。故採附圖所示方案一為分割時，仍應依原判
    決附表二所示之金額互為補償。
  (六)另系爭土地共有人王水河之應有部分15329分之6311，已設
    定抵押權予訴外人合作金庫商業銀行股份有限公司；黃文進
    之應有部分15329分之3291，已設定抵押權予參加人彰化縣
    員林鎮農會；陳蔡陣之應有部分15329分之2950，已設定抵
    押權予訴外人合作金庫商業銀行股份有限公司；原共有人陳
    春貴之應有部分15329分之2255，曾設定抵押權予訴外人合
    作金庫商業銀行股份有限公司，嗣已分別贈與陳宥任等人。
    依民法第824-1條第2項之規定，應有部分有抵押權或質權者
    ，其權利不因共有物之分割而受影響。但有下列情形之一者
    ，其權利移存於抵押人或出質人所分得之部分：一、權利人
    同意分割。二、權利人已參加共有物分割訴訟。三、權利人
    經共有人告知訴訟而未參加。本件抵押權人彰化縣員林鎮農
    會已參加訴訟，合作金庫商業銀行股份有限公司經告知訴訟
    而未參加，故分割後，上開抵押權應於分割登記時轉載於各
    該共有人所分得的土地，併此敘明。
四、綜上所述，本件原判決採附圖所示方案一為分割，並應依原
    判決附表二所示之金額以金錢為補償。並無不合。上訴人分
    別指摘原判決不當，求予廢棄改判，為無理由，其上訴均應
    予駁回。
五、本件事證已臻明確，兩造所提其餘攻擊防禦方法及舉證，與
    判決結果不生影響，爰不一一論述。
六、據上論結，本件上訴均為無理由，依民事訴訟法第463條、
    第385條第1項前段、第449條第1項、第80條之1，判決如主
    文。
中    華    民    國   100    年    3     月    29    日
                民事第五庭    審判長  法  官  李寶堂
                                      法  官  王重吉
                                      法  官  古金男
以上正本係照原本作成。
如對本判決上訴，須於收受判決送達後20日內向本院提出上訴書
狀，其未表明上訴理由者，應於提出上訴後20日內向本院提出上
訴理由書（須按他造人數附具繕本）。
上訴時應提出委任律師為訴訟代理人之委任狀。具有民事訴訟法
第466條之1第1項但書或第2項之情形為訴訟代理人者，另應附具
律師及格證書及釋明委任人與受任人有該條項所定關係之釋明文
書影本。如委任律師提起上訴者，應一併繳納上訴審裁判費。
                                      書記官  瑞芳
中    華    民    國   100    年    3     月    29    日
                                                      Ａ